【裁判字號】    91,訴,2504
【裁判日期】    920723
【裁判案由】    選罷法
【裁判全文】
臺灣板橋地方法院刑事判決        九十一年度訴字第二五四號
    公  訴  人  臺灣板橋地方法院檢察署檢察官
    被      告  丁○○
    選任辯護人  李初東律師
右列被告因違反公職人員選舉罷免法案件，經檢察官提起公訴（九十一年度選偵字第
一六九號），本院判決如左：
    主  文
丁○○意圖使候選人不當選，以文字傳播不實之事，足以生損害於公眾及他人，處有
期徒刑月，如易科罰金，以佰元折算壹日。褫奪公權壹年。
    事  實
一、丁○○於民國（下同）九十一年度里長選舉時，登記為臺北縣樹林市樂山里里長
    之候選人，竟意圖使尋求連任之候選人甲○○不當選，製作以文字撰載「不要把
    票投給會向包商揩油的人！！表面上道貌岸然，滿口的仁義道德，實際上勾結謀
    利，背地裡中飽私囊，欺騙樂山里的鄉○○○○○道里長作建設有分大小心？還
    是里長不用心？」不實事項內容之選舉文宣，於九十一年六月初，在臺北縣樹林
    市樂山里選區，接續將該選舉文宣投入樂山里里民住宅信箱內，傳播上開文宣所
    載不實之事，足以生損害於甲○○之名譽及妨害公眾選舉之公正性。
二、案經甲○○訴請臺灣板橋地方法院檢察署檢察官偵查起訴。
    理  由
一、訊據被告丁○○固坦承於前揭時、地散發上開選舉文宣等情不諱，惟矢口否認有
    何違反公職人員選舉罷免法之犯行，辯稱：伊所散發之競選文宣，旨在忠告選民
    ，並非針對甲○○，而且選舉文宣上所載之事，均是平常里民在談論的事情，伊
    係聽伊之弟弟丙○○講的，並有向里民戊○○、乙○○求證，伊並沒有故意要毀
    謗告訴人甲○○云云。經查：
  (1)右揭事實業據告訴人甲○○迭於偵審時指訴綦詳，復有被告所散發之選舉文宣影
    本一紙在卷可憑（見九十一年度選他字第一一二七號偵查卷第六頁）。
  (2)又查，被告於九十一年六月初散發上開選舉文宣時之樂山里現任里長為甲○○等
    情，已據被告於偵查時供承在卷（見九十一年度選他字第一一二七號偵查卷第十
    二頁背面），並經告訴人甲○○於本院審理時陳明屬實（見本院九十二年七月九
    日審判筆錄），再依卷附之被告所散發選舉文宣所載「不要把票投給會向包商揩
    油的人！！表面上道貌岸然，滿口的仁義道德，實際上勾結謀利，背地裡中飽私
    囊，欺騙樂山里的鄉○○○○○道里長作建設有分大小心？還是里長不用心？」
    上下文義觀之，顯係指當時樂山里現任里長有向包商揩油之情事，況檢察官於偵
    查時亦質之被告「暗指甲○○是會向包商揩油的人，有何根據？」，被告亦當庭
    答稱：「有包商的工程人員向我的助選員（我弟）說的，是之前講的」等語（見
    九十一年度選他字第一一二七號偵查卷第十二頁背面至第十三頁正面），凡此均
    足認被告所散發上開選舉文宣之內容確指告訴人甲○○於任職里長時有向包商揩
    油之情事，被告所辯稱：伊所散發之競選文宣，旨在忠告選民，並非針對甲○○
    云云，洵不足採。
  (3)復按言論自由為人民之基本權利，憲法第十一條有明文保障，國家應給予最大限
    度之維護，俾其實現自我、溝通意見、追求真理及監督各種政治或社會活動之功
    能得以發揮。惟為兼顧對個人名譽、隱私及公共利益之保護，法律尚非不得對言
    論自由依其傳播方式為合理之限制。刑法第三百十條第一項及第二項誹謗罪即係
    保護個人法益而設，為防止妨礙他人之自由權利所必要，符合憲法第二十三條規
    定之意旨。至刑法同條第三項前段以對誹謗之事，能證明其為真實者不罰，係針
    對言論內容與事實相符者之保障，並藉以限定刑罰權之範圍，非謂指摘或傳述誹
    謗事項之行為人，必須自行證明其言論內容確屬真實，始能免於刑責。惟行為人
    雖不能證明言論內容為真實，但依其所提證據資料，認為行為人有相當理由確信
    其為真實者，即不能以誹謗罪之刑責相繩，亦不得以此項規定而免除檢察官或自
    訴人於訴訟程序中，依法應負行為人故意毀損他人名譽之舉證責任，或法院發現
    其為真實之義務（司法院大法官會議釋字第五０九號解釋文可資參照）。同理，
    公職人員選舉罷免法第九十二條之所謂「散布謠言或傳播不實之事」，應以散布
    、傳播虛構具體事實為構成要件，除需具此特別要件外，尤須具有故意之一般要
    件，即行為人雖不能證明言論內容為真實，但仍須行為人有相當理由確信其為真
    實者，方能認被告欠缺該罪故意之要件，而不以該罪相繩。查被告於本院審理時
    供稱：上開選舉文宣所指「向包商揩油」、「勾結謀利」、「中飽私囊」之事，
    即係指關於中和街溝蓋工程之事等語（見本院九十二年四月十六日訊問筆錄），
    惟告訴人於本院審理時陳稱：因樂山里的巡守隊長張木貴告訴伊工程有偷工減料
    ，伊到樹林市公所向承辦人員說明此事，公所人員說沒有問題，伊還有發文給公
    所說明此事，都是在施工完畢之後的事情等語（見本院九十二年四月十六日訊問
    筆錄），而經本院函詢臺北縣樹林市公所，臺北縣樹林市公所函覆本院略以：中
    和街二十九號前鹿角溪箱涵改建工程係於九十年二月八日開工，九十年三月二十
    一日完工，九十年十月十五日驗收，九十年十一月底付款，前樂山里長甲○○並
    未參與前揭工程之施工、完工、驗收或領款事宜，僅施工時向臺北縣樹林市公所
    承辦人表示鋼筋之施作並不合理，需查明，後經臺北縣樹林市公所九十年十月三
    十日九十北縣樹工字第九０一三０一五０號函覆在案等語，此有臺北縣樹林市公
    所九十二年五月二十六日北縣樹工字第０九二００一二三二八號函附於本院卷可
    憑，而被告於本院審理時供稱：上開選舉文宣之依據，係聽丙○○說的，丙○○
    也是聽別人說的，伊也有去問講的人戊○○等語（見本院九十二年四月十六日訊
    問筆錄），惟證人丙○○到庭證稱：「（問：你是否知道甲○○向包商揩油的事
    情？）這是大家都在說的事情，所以我回家就跟被告說。」、「（問：你是否有
    看到甲○○與包商講鋼筋有問題一事？）沒有，但是大家都這樣說。」等語（見
    本院九十二年五月八日訊問筆錄），而證人戊○○亦到庭證稱：「（問：關於信
    和街溝蓋事情？）以前里長甲○○他當時有溝蓋拍照，至於拍照原因，我就不知
    道。溝蓋做好了，但是有部分沒有做完成，包商沒有領到錢，但是後來包商有領
    到錢，但是都沒有整修，我們就覺得他可能跟包商有拿到好處。我就跟甲○○說
    ，你是否有拿到好處，但是他說沒有你的事。我現在還在求證中。」、「（問：
    對於你說質疑甲○○有拿好處，你是否有求證？）我有去公所問，但是他們說已
    經做好了，還有什麼好問。可以問市公所。」等語（見本院九十二年一月二十九
    日訊問筆錄），證人乙○○亦到庭證稱：伊不清楚甲○○是否有向中和街溝蓋工
    程包商揩油等語（見本院九十二年六月十二日訊問筆錄），則依上開臺北縣樹林
    市公所之函文及證人丙○○、戊○○、乙○○之證詞，均難遽認告訴人甲○○有
    向中和街溝蓋工程包商揩油乙事，是以被告不能證明上開選舉文宣所指告訴人向
    包商揩油之言論內容為真實。而被告雖迭於本院審理時供稱：上開選舉文宣之內
    容係依據其弟丙○○及里民戊○○、乙○○所言等語，惟證人戊○○於本院調查
    時供稱：伊並沒有跟被告說過告訴人向包商揩油之事等語（見本院九十二年一月
    二十九日訊問筆錄），且縱認被告所稱其有向里民戊○○、乙○○求證乙節屬實
    ，惟巷弄之耳語本多以訛傳訛，焉能信為真實？尚難認里民戊○○、乙○○之言
    ，係有相當理由確信為真實，綜情以觀，被告所散發上開選舉文宣內所指告訴人
    向包商揩油之言論內容既非真實，且亦難認被告有相當理由確信其為真實，被告
    應有毀謗之故意，至為灼然，被告所辯稱：伊並沒有故意要毀謗告訴人云云，亦
    難採信。
  (4)綜上所述，被告前揭所辯，顯係事後圖卸刑責之詞，不足採信。本件事證明確，
    被告犯行洵堪認定，應予依法論處。
二、核被告丁○○所為，係犯公職人員選舉罷免法第九十二條之意圖使人不當選而傳
    播不實之事之罪。又被告雖陸續散發上開選舉文宣，然係基於同一目的之單一犯
    意，意圖使他候選人甲○○不當選，雖有數個傳播不實之舉動接續進行，然主觀
    上係以數個舉動實現一個犯罪構成要件，侵害同一法益，其各次舉動僅為全部犯
    罪行為之一部，應僅論以一罪。爰審酌被告為求勝選，散發不實文宣攻擊告訴人
    ，嚴重危害選舉文化之清廉及選舉之公正公平性，對於國家民主進程之負面影響
    甚大，暨被告之犯罪動機、目的、手段、告訴人所受之損害及犯後之態度等一切
    情狀，量處如主文所示之刑，並諭知易科罰金之折算標準，併依公職人員選舉罷
    免法第九十八條第三項規定，宣告褫奪公權一年。
據上論斷，應依刑事訴訟法第二百九十九條第一項前段，公職人員選舉罷免法第九十
二條、第九十八條第三項，刑法第十一條前段、第四十一條第一項前段、第三十七條
第二項，罰金罰鍰提高標準條例第二條，判決如主文。
本案經檢察官伍逸康到庭執行職務
中      華      民      國    九十二    年      七      月    二十三    日
                                      臺灣板橋地方法院刑事第六庭
                                          法  官  林海祥
右正本證明與原本無異。
如不服本判決，應於判決送達後十日內，向本院提出上訴狀。
                                          書記官  陳映孜
中      華      民      國    九十二    年      七      月    二十三    日
附錄本案論罪科刑主要法條：
公職人員選舉罷免法第九十二條
 (罰則 (九) －誹謗)
意圖使候選人當選或不當選，以文字、圖畫、錄音、錄影、演講或他法，
散布謠言或傳播不實之事，足以生損害於公眾或他人者，處五年以下有期
徒刑。


司法院資訊處製作；財團法人民間司法改革基金會備份。
